【裁判字號】    89,易,626
【裁判日期】    891221
【裁判案由】    贓物
【裁判全文】
臺灣士林地方法院刑事判決                          八十九年度易字第六二六號
    聲  請  人  臺灣士林地方法院檢察署檢察官
    被      告  甲○○
右列被告因贓物案件，經檢察官聲請簡易判決處刑（八十九年度偵字第五三○號），
本院認不宜以簡易判決處刑，改依通常程序審理判決如左：
    主  文
甲○○無罪。
    理  由
一、聲請簡易判決處刑意旨略以：被告甲○○明知如附表所示之證件等物，係來路不
    明之贓物，竟於民國八十八年十二月二十八日凌晨五時許，在臺北縣三重市○○
    街三一巷八弄二十號樓梯口，以機車將該等贓物搬運至臺北市士林區○○○路○
    段二九弄一六三號三七號二樓住處。嗣於八十九年一月一日下午六時三十分許，
    在臺北市士林區○○○路○段、中正路口，因形跡可疑為警攔檢，當場於其身上
    查獲他人失竊之證件，並循線至其住處起獲其餘贓物。因認被告涉犯刑法第三百
    四十九條第二項之搬運贓物罪嫌。
二、本件聲請人認被告涉有右揭犯罪，係以證人丙○○、丁○○之證詞與被告之自白
    ，被害人乙○○、己○○、庚○○、許永浩、歐鎮魁、蔡峻豐、李三德、林妏霞
    、陳金益、劉明受、黃秀珍、張碧惠、曾學錦、黃道生、簡永順等人於警訊中之
    陳述，以及贓物認領保管收據十五紙等為其主要論據。訊據被告甲○○供承係丙○○叫伊去搬東西回來之事實不諱，惟堅決否認有何搬運贓物情事，辯稱：該等
    證件係放於一紙箱內，搬回來時並未發現，嗣後才發現，即主動聯絡警員要拿去
    交給警員，竟於途中即被查獲，伊不知道那是贓物，係拿回來後才知道等語。
三、按犯罪事實應依證據認定之，無證據不得推定其犯罪事實。又不能證明被告犯罪
    者，應諭知無罪之判決，刑事訴訟法第一百五十四條、第三百零一條第一項分別
    定有明文。次按認定犯罪事實，須依證據，而所謂證據，係指合法之積極證據就
    犯罪事實能為具體之證明者而言；又認定不利於被告之事實，須依積極證據，苟
    積極證據不足為不利於被告事實之認定時，即應為有力於被告之認定，更不必有
    何有利之證據，最高法院三十年上字第八一六號著有判例。再所謂「積極證據足
    以為不利被告事實之認定」，係指據為訴訟上證明之全盤證據資料，在客觀上以
    達於通常一般人均不致於有所懷疑，而得確信被告確曾犯罪之程度若未達此一程
    度，而有合理懷疑之存在時，即無從為有罪之確信，此觀同院七十六年度台上字
    第四九八六號判例意旨自明。又按贓物罪之成立，以關於他人犯罪所得之物為限
    ，若係自己犯罪所得之物，即不另成立贓物罪，同院二十四年上字第四四一六號
    判例著有明文可供參酌。再按搬運贓物罪，乃在協助贓物之利用或處分，具有濃
    厚利欲犯之色彩；且於無償搬運情形，更具有庇護犯人之特色（參見甘添貴著《
    體系刑法各論》第二卷，二○○○年四月初版，第四五六頁），故所搬移運送者
    ，應係指『他人』所持有之贓物。
四、經查：
  (一)按刑事訴訟法第一百五十四條之禁止推定罪狀之法則，並非僅為被告個人之訴訟
    利益而設，尤其重在發現真實以求國家刑罰權之正確行使。若無足可證明被告從
    事犯罪構成要件之積極證據，無論假定某一被告為犯人而命其自證無罪，藉以過
    濾及鎖定特定犯罪人，或推測被告涉及之某項罪名，而依其自辯過程蒐求該被告
    生活經歷資料，藉以判斷其究竟有無構成特定犯罪，俱非法之所許。而持有贓物
    ，在社會經驗上其原因非一，縱被告係以竊盜、搶奪、詐欺、拾得遺失物或收受
    、故買、寄藏、搬運贓物等犯罪手段取得該贓物，所涉犯罪構成要件各不相同，
    亦不能因其來源交待不清而任意擬制推測，致違刑事訴訟法上開法則。
  (二)被告確係經由丙○○、丁○○告知，在臺北縣三重市○○街三一巷八弄二十號對
    面空地上，有人丟棄鉛筆、小玩具、衣服等物，乃駕駛機車至該處撿拾可用物品
    等情，業據證人丙○○、丁○○到庭結證屬實（參見本院八十九年十一月三十日
    審理筆錄）。而訊之被告供稱：扣案證件均係第二趟撿拾載回，是時丙○○、丁○○均已外出，並不知道被告載回那些證件之事實，亦據證人丙○○、丁○○證
    述綦詳，被告並稱因為自己並無駕駛執照，因而想留下二張供己使用（參見偵查
    卷第一二八頁反面）等語，足徵其係為了自己之利益而將他人所遺失之上開證件
    拾回，主觀上應無「他人」所持有贓物之認識。
  (三)上開扣案證件，係姓名年籍不詳綽號「阿賴」或「阿泰」、「小豹」之成年男子
    ，交付予戊○○，拜託戊○○變造證件，而戊○○將扣案證件以信封袋裝妥置於
    皮包內，而放在廖志銘家中，後來被人偷走之情，並經證人戊○○到庭結證甚詳
    （參見本院八十九年九月十四日訊問筆錄），足見該扣案證件均係戊○○所持有
    之物。訊據證人戊○○亦供證稱：並不認識被告、丙○○、丁○○等人，益徵該
    等證件並非戊○○交付予被告，亦無託其搬運之情事。準此，被告雖將該證件自
    前開處所取回，惟其主觀上不知係何人所持有之物，並非協助他人搬運贓物，以
    利他人處分或利用，與搬運贓物罪之構成要件，尚屬有間。
  (四)又被告對於扣案證件之來源，於警訊、偵查中雖迭次說詞矛盾，或稱於臺北縣五
    股鄉○○○路路邊拾獲（參見偵查卷第十二頁）云云；或謂係綽號「阿宗」者所
    寄放（參見偵查卷第三十一頁反面）云云；或曰係綽號「阿碧」者所寄放（參見
    偵查卷第三十六頁反面）云云，然自八十九年一月十三日檢察官偵訊時，即始終
    堅稱係丙○○、丁○○通知伊去載回，核與丙○○、丁○○前開證述情節相符，
    另徵以丙○○、丁○○並不知情被告載回上開扣案之證件，已如前述，被告復自
    承係在臺北縣仁化街三一巷八弄二十號樓梯口發現上開證件（參見偵查卷第一二
    八頁反面）等語，並非丙○○、丁○○所告知之上址前方空地，益見該扣案證件
    均係被告自行取回，並無任何人指使其搬運。雖然被告屢次供詞矛盾，但參以前
    開證人丙○○、丁○○、戊○○之證詞，並不足以認定其有搬運贓物之犯行。
  (五)至被害人乙○○、己○○、庚○○、許永浩、歐鎮魁、蔡峻豐、李三德、林妏霞
    、陳金益、劉明受、黃秀珍、張碧惠、曾學錦、黃道生、簡永順等人於警訊中之
    陳述，及贓物認領保管收據等，僅能證明上開扣案證件均屬失竊、遭搶奪或遺失
    之物，然究係何人所竊取、搶得或拾得？均無證據證明，雖然性質上屬財產犯罪
    所得之贓物，然被告對此應無認識，尚難據此即認被告涉有搬運贓物罪嫌。
  (六)依上說明，公訴人所舉之證據不足以證明被告確有搬運贓物之犯行。此外又查無
    其他積極證據，足認被告確有公訴人所指之犯行，不能證明被告犯罪，依法應諭
    知無罪之判決。
五、另被告撿拾上開證件，容或涉有侵占遺失物罪責，然因搬運贓物罪與侵占遺失物
    二罪之基本社會事實並不相同，本院自不得變更法條，逕論以被告侵占遺失物罪
    。又被告所涉侵占遺失物罪嫌部分，既未經檢察官起訴，本院無從加以審理，此
    部分應由檢察官另行偵辦，併予敘明。
據上論斷，應依刑事訴訟法第四百五十二條、第三百零一條第一項，判決如主文。
本案經檢察官陳傳宗到庭執行職務
中      華      民      國    八十九    年     十二     月    二十一    日
                                  臺灣士林地方法院刑事第二庭
                                          法  官
右正本證明與原本無異。
如不服本判決，應於判決送達後十日內，向本院提出上訴狀。
                                          書記官
中    華    民    國      八十        年              月              日


司法院資訊處製作；財團法人民間司法改革基金會備份。
